ACORDAO-COMPLETO-2551447

ACÓRDÃO 7717/2022 ATA 38/2022 - PRIMEIRA CÂMARA

VISTA, relatada e discutida a tomada de contas especial instaurada pela Secretaria Especial de Cultura em desfavor de Marcello Minchilo Martins em razão da omissão no dever de prestar contas dos recursos captados com base na Lei de Incentivo à Cultura - Lei Rouanet.
ACORDAM os Ministros do Tribunal de Contas da União, reunidos em sessão da 1ª Câmara, diante das razões expostas pelo Relator, com fundamento nos arts. 1º, I; 16, III, "c", e § 3º; 19; 23, III; 28, II, e 57 da Lei 8.443/1992 e nos arts. 214, III; e 217 do Regimento Interno, em:
9.1. julgar irregulares as contas de Marcello Minchilo Martins e condená-lo ao recolhimento aos cofres do Fundo Nacional de Cultura da quantia a seguir especificada, atualizada monetariamente e acrescida de juros de mora a partir das datas discriminadas até a data do pagamento;
	Data de ocorrência
	Valor histórico (R$) 

	6/2/2019
	17.971,45

9.2. aplicar a Marcello Minchilo Martins multa no valor de R$ 5.000,00 (cinco mil reais) , a ser recolhida aos cofres do Tesouro Nacional, atualizada monetariamente desde a data deste acórdão até a data do efetivo pagamento, caso este venha a ser efetuado após o vencimento do prazo abaixo fixado, na forma da legislação vigente;
9.3. fixar prazo de 15 (quinze) dias, contados da notificação desta deliberação, para comprovação, perante o Tribunal, do recolhimento das quantias acima;
9.4. autorizar, desde logo, a cobrança judicial das dívidas, caso não atendidas as notificações;
9.5. autorizar, caso seja requerido e o processo não haja sido remetido para cobrança judicial, o parcelamento das dívidas em até 36 (trinta e seis) parcelas mensais e consecutivas;
9.6. fixar o vencimento da primeira parcela em 15 (quinze) dias, a contar do recebimento da notificação, e os das demais a cada 30 (trinta) dias, com incidência, sobre cada valor mensal, dos correspondentes acréscimos legais;
9.7. esclarecer aos responsáveis que a falta de recolhimento de qualquer parcela importará no vencimento antecipado do saldo devedor;
9.8. encaminhar cópia deste acórdão ao responsável, à Secretaria Especial de Cultura, e ao Procurador-Chefe da Procuradoria da República no Estado de Minas Gerais, com a informação de que a íntegra do relatório e do voto que o fundamentam está disponível no endereço eletrônico www.tcu.gov.br/acordaos.

Tomada de contas especial instaurada pela Secretaria Especial de Cultura em desfavor de Marcello Minchilo Martins em razão da omissão no dever de prestar contas dos recursos captados com base na Lei de Incentivo à Cultura  Lei Rouanet

Primeira Câmara

Secretaria Especial da Cultura

3. Responsável: Marcello Minchilo Martins (XXX.995.456-XX)

13.1. Ministros presentes: Walton Alencar Rodrigues (Presidente), Benjamin Zymler, Vital do Rêgo e Jorge Oliveira (Relator).
13.2. Ministros-Substitutos presentes: Augusto Sherman Cavalcanti e Weder de Oliveira.

JORGE OLIVEIRA

Adoto como relatório a instrução da Secretaria de Controle Externo de Tomada de Contas Especial - SecexTCE (peça 59) , que contou com o endosso dos dirigentes daquela unidade (peças 60 e 61) e do Ministério Público junto ao TCU - MPTCU (peça 62) :
"INTRODUÇÃO
Cuidam os autos de tomada de contas especial instaurada pela Secretaria Especial da Cultura, em desfavor de Marcello Minchilo Martins (CPF: XXX.995.456-XX) , em razão de omissão no dever de prestar contas, captados por força do projeto cultural Pronac 150183, cujo nome é "FESTIVAL NACIONAL DE ARTES CÊNICAS DE BELO HORIZONTE".
HISTÓRICO
Em 12/12/2018, com fundamento na IN/TCU 71/2012, alterada pela IN/TCU 76/2016 e DN/TCU 155/2016, o dirigente da Secretaria Especial da Cultura autorizou a instauração da tomada de contas especial (peça 9) . O processo foi registrado no sistema e-TCE com o número 4605/2019.
A Portaria 231/2015 autorizou a captação do valor de apoio, totalizando R$ 254.760,00, no período de 24/04/2015 a 31/12/2017 (peça 4) , com prazo para execução dos recursos 29/12/2016 a 31/12/2017, recaindo o prazo para prestação de contas em 30/1/2018.
O proponente captou recursos autorizados, no montante de R$ 148.000,00, conforme atesta o demonstrativo de recursos captados (peça 16) .
O fundamento para a instauração da Tomada de Contas Especial, conforme consignado na matriz de responsabilização elaborada pelo tomador de contas, foi a constatação da seguinte irregularidade: 
Não comprovação da boa e regular aplicação dos recursos federais repassados à MARCELLO MINCHILO MARTINS, em face da omissão no dever de prestar contas dos valores transferidos, no âmbito do Belo Horizonte, conhecida entre outras coisas por sua riqueza nas artes cênicas, apresenta com muito sucesso, a mais de trinta anos, a Campanha de Pòpularização do Teatro e Dança. Apresenta também, a cada dosi anos o FIT - Festival Internacional de Teatro de Belo e o ECUM - Mostra artística de Belo Horizonte. Contudo não há um festival completo de Artes Cênicas e, por isto, esta proposta é realizar, em dois meses do ano, teatro, circo, dança, Contação de Histórias e Mágica por toda cidade. Teremos 20 peças em teatros, totalizando 480 apresentações em 8 semans e 160 apresentações pockets por espaços públicos da capital mineira., no período de 29/12/2016 a 31/12/2017, cujo prazo encerrou-se em 30/1/2018.
O responsável arrolado na fase interna foi devidamente comunicado e, diante da ausência de justificativas suficientes para elidir a irregularidade e da não devolução dos recursos, instaurou-se a tomada de contas especial.
No relatório (peça 22) , o tomador de contas concluiu que o prejuízo importaria no valor original de R$ 148.000,00, imputando-se a responsabilidade a Marcello Minchilo Martins, na condição de proponente.
Em 23/3/2020, a Controladoria-Geral da União emitiu o relatório de auditoria (peça 24) , em concordância com o relatório do tomador de contas. O certificado de auditoria e o parecer do dirigente do órgão de controle interno concluíram pela irregularidade das presentes contas (peças 25 e 26) .
Em 30/3/2020, o ministro responsável pela área atestou haver tomado conhecimento das conclusões contidas no relatório e certificado de auditoria, bem como do parecer conclusivo do dirigente do órgão de controle interno, manifestando-se pela irregularidade das contas, e determinou o encaminhamento do processo ao Tribunal de Contas da União (peça 27) .
Na instrução inicial (peça 30) , analisando-se os documentos nos autos, concluiu-se pela necessidade de realização de citação e audiência para as irregularidades abaixo: 
Irregularidade 1: não comprovação da boa e regular aplicação dos recursos federais repassados à MARCELLO MINCHILO MARTINS, em face da omissão no dever de prestar contas dos valores transferidos, no âmbito do projeto incentivado, no período de 29/12/2016 a 31/12/2017, cujo prazo encerrou-se em 30/1/2018.
	Evidências da irregularidade: documentos técnicos presentes nas peças 1, 6, 7, 9, 10, 11, 12, 14, 16 e 17.
	Normas infringidas: Arts. 37, caput, e 70, parágrafo único, da Constituição Federal; art. 93 do Decreto-Lei 200/67; art. 66, do Decreto 93.872/1986; art. 29, da Lei 8.313/1991; IN-MinC 1/2013, arts. 10, inciso VI, 75, §1º, 78 e 90, parágrafo único.
	Débitos relacionados ao responsável Marcello Minchilo Martins (CPF: XXX.995.456-XX) :
	Data de ocorrência
	Valor histórico (R$) 

	28/12/2016
	25.000,00

	10/11/2016
	50.000,00

	28/12/2016
	44.000,00

	29/12/2016
	14.000,00

	28/12/2016
	15.000,00

Valor atualizado do débito (sem juros) em 13/10/2020: R$ 167.697,12
	Cofre credor: Fundo Nacional de Cultura.
	Responsável: Marcello Minchilo Martins (CPF: XXX.995.456-XX) .
Conduta: não demonstrar a boa e regular aplicação dos recursos federais recebidos e geridos por meio do instrumento em questão, no período de 29/12/2016 a 31/12/2017, em face da omissão na prestação de contas, cujo prazo encerrou-se em 30/1/2018.
Nexo de causalidade: a conduta descrita impediu o estabelecimento do nexo causal entre as possíveis despesas efetuadas com os recursos recebidos, no âmbito do instrumento em questão, no período de 29/12/2016 a 31/12/2017, resultando na não comprovação da regular aplicação dos recursos federais repassados, no âmbito do instrumento em questão e na presunção de dano ao erário.
Culpabilidade: não há excludentes de ilicitude, de culpabilidade e de punibilidade; é razoável supor que o responsável tinha consciência da ilicitude de sua conduta; era exigível conduta diversa da praticada, qual seja, desincumbir-se do seu dever por meio da apresentação da prestação de contas no prazo e forma devidos. 
Irregularidade 2: não cumprimento do prazo originalmente estipulado para prestação de contas do projeto incentivado, cujo prazo encerrou-se em 30/1/2018.
	Evidências da irregularidade: documentos técnicos presentes nas peças 1, 6, 7, 9, 10, 11, 12, 14, 16 e 17.
	Normas infringidas: Arts. 37, caput, e 70, parágrafo único, da Constituição Federal; art. 93 do Decreto-Lei 200/67; art. 66, do Decreto 93.872/1986; art. 29, da Lei 8.313/1991; IN-MinC 1/2013, arts. 10, inciso VI, 75, §1º, 78 e 90, parágrafo único.
Responsável: Marcello Minchilo Martins (CPF: XXX.995.456-XX) .
Conduta: descumprir o prazo originalmente estipulado para prestação de contas dos recursos federais recebidos à conta do instrumento em questão, o qual se encerrou em 30/1/2018.
Nexo de causalidade: a conduta descrita impediu o estabelecimento do nexo causal entre as possíveis despesas efetuadas com os recursos recebidos, no âmbito do instrumento em questão, no período de 29/12/2016 a 31/12/2017.
Culpabilidade: não há excludentes de ilicitude, de culpabilidade e de punibilidade; é razoável supor que o responsável tinha consciência da ilicitude de sua conduta; era exigível conduta diversa da praticada, qual seja, desincumbir-se do seu dever por meio da apresentação da prestação de contas no prazo e forma devidos. 
Em cumprimento ao pronunciamento da unidade (peça 32) , foi efetuada citação e audiência do responsável por meio do Ofício 59960/2020 (peça 34) , que compareceu aos autos, apresentando sua defesa de peça 37, que foi examinada na instrução de peça 43.
No exame dos argumentos apresentados, verificou-se que o responsável havia captado somente 25% do total previsto, inviabilizando a execução do projeto cultural.
Assim, o responsável restituiu aos cofres do Fundo Nacional de Cultura o valor de R$ 141.175,60, conforme GRU (peça 42) , entendendo assim que a devolução supriria a prestação de contas pela inexistência de execução física.
Todavia, verificou-se que o responsável não havia restituído o valor por ele retido a título de remuneração pela captação, de R$ 14.800,00, além de um débito na conta movimento de R$ 1.400,00 realizado em 9/5/2017. Dessa forma, teria ainda um saldo atualizado a recolher de R$ 19.997,31.
Uma vez constatada a boa-fé do responsável, propôs-se fixar novo e improrrogável prazo para o recolhimento do débito sem a incidência de juros, que resultou no Acórdão 14/2022-TCU-Primeira Câmara, nos seguintes termos:
9.1. fixar novo e improrrogável prazo de 15 (quinze) dias para que Marcello Minchilo Martins efetue e comprove, perante este Tribunal, o recolhimento ao Fundo Nacional de Cultura das quantias abaixo especificadas aos cofres do Fundo Nacional de Cultura, atualizadas monetariamente a partir das datas indicadas até a data do efetivo recolhimento, na forma prevista na legislação em vigor: 
	Data de ocorrência
	Valor histórico (R$) 
	Débito/Crédito

	28/12/2016
	25.000,00
	D

	10/11/2016
	50.000,00
	D

	28/12/2016
	44.000,00
	D

	29/12/2016
	14.000,00
	D

	28/12/2016
	15.000,00
	D

	6/2/2019
	141.175,60
	C

9.2. informar ao responsável que, reconhecida pelo Tribunal sua boa-fé, a liquidação tempestiva do débito atualizado monetariamente sanará o processo, se não houver sido observada outra irregularidade nas contas, conforme o art. 12, § 2º, da Lei 8.443/1992, e que, caso venha ele a ser condenado por esta Corte, o débito ora apurado será acrescido de juros de mora, nos termos do art. 19 da lei há pouco mencionada; 
9.3. encaminhar cópia deste Acórdão ao responsável e à Secretaria Especial de Cultura, com a informação de que a íntegra do Relatório e do Voto que o fundamentam está disponível no endereço eletrônico www.tcu.gov.br/acordaos.
EXAME TÉCNICO
Em cumprimento ao citado acórdão, o responsável foi regularmente notificado da concessão de novo e improrrogável prazo para recolhimento do débito por meio do Ofício 6739/2022 (peça 55) , recebido em 16/3/2022 (peça 56) . Todavia, optou por permanecer em silêncio, não tendo efetuado o recolhimento do débito apurado.
Considerações sobre o valor do débito atribuído
Em que pese o quadro de débito apontado no item 9.1 do Acórdão 14/2022-TCU-Primeira Câmara, verifica-se que, declarada a boa-fé do responsável, não deveria incidir juros sobre as parcelas até a data da devolução voluntária dos recursos pelo responsável, no valor de R$ 141.175,60, realizada em 6/2/2019.
Dessa forma, os juros devem incidir apenas sobre o saldo dos recursos não restituídos, conforme cálculo a seguir:
	Data de ocorrência
	Valor histórico (R$) 
	Valor atualizado até 6/2/2019, sem juros

	28/12/2016
	25.000,00
	159.147,05 (peça 58) 

	10/11/2016
	50.000,00
	
	28/12/2016
	44.000,00
	
	29/12/2016
	14.000,00
	
	28/12/2016
	15.000,00
	
	Valor restituído em 6/2/2019
	141.175,60

	Saldo a recolher em 6/2/2019
	17.971,45

Isto posto, o processo se encontra em condições de julgamento final de mérito, devendo o débito atribuído ao responsável, com incidência de juros, ser estabelecido em R$ 17.971,45, com data de ocorrência em 6/2/2019, valor esse mais benéfico ao responsável que aquele resultante do item 9.1 do Acórdão 14/2022-TCU-Primeira Câmara, que resultaria em um débito atualizado em 6/2/2019 de R$ 32.997,33.
CONCLUSÃO
Em face da análise realizada na seção "exame técnico", restou evidenciado que Marcello Minchilo Martins, regularmente notificado do teor do Acórdão 14/2022-TCU-Primeira Câmara, onde lhe foi oportunizado recolher o débito sem juros e com julgamento pela regularidade com ressalvas, optou pelo silêncio e pelo não recolhimento dos valores imputados.
Nos termos da instrução de peça 43, suas razões de justificativas devem ser aceitas e suas alegações de defesa parcialmente acolhidas, uma vez remanescer parcela do débito a recolher. Nesse sentido, suas contas devem ser julgadas irregulares, condenando-o ao débito, com aplicação de juros e da multa prevista no art. 57, da Lei 8.443/1992.
PROPOSTA DE ENCAMINHAMENTO
Diante do exposto, submetemos os autos à consideração superior, propondo ao Tribunal:
a)	acatar integralmente as razões de justificativas e parcialmente as alegações de defesa apresentadas por Marcello Minchilo Martins (CPF: XXX.995.456-XX) ;
b)	com fundamento nos arts. 1º, inciso I, 16, inciso III, alínea "c", da Lei 8.443/1992 c/c os arts. 19 e 23, inciso III, da mesma Lei, e com arts. 1º, inciso I; 209, inciso III; 210 e 214, inciso III, do Regimento Interno, julgar irregulares as contas de Marcello Minchilo Martins (CPF: XXX.995.456-XX) , e condená-lo ao pagamento da quantia a seguir especificada, com a fixação do prazo de quinze dias, a contar da notificação, para comprovar, perante o Tribunal (art. 214, inciso III, alínea "a", do Regimento Interno) , o recolhimento da dívida aos cofres do Fundo Nacional de Cultura, atualizada monetariamente e acrescida dos juros de mora, calculados a partir das datas discriminadas, até a data do recolhimento, na forma prevista na legislação em vigor.
	Data de ocorrência
	Valor histórico (R$) 

	6/2/2019
	17.971,45

c) 	aplicar-lhe a multa prevista no art. 57 da Lei 8.443/1992 c/c o art. 267 do Regimento Interno do TCU, fixando-lhe o prazo de quinze dias, a contar da notificação, para que comprove, perante o Tribunal (art. 214, III, alínea "a", do Regimento Interno do TCU) , o recolhimento da dívida aos cofres do Tesouro Nacional, atualizada monetariamente desde a data do acórdão que vier a ser proferido por este Tribunal até a data do efetivo recolhimento, se paga após o vencimento, na forma da legislação em vigor;
d)	autorizar, desde logo, a cobrança judicial das dívidas, caso não atendida a notificação, na forma do disposto no art. 28, inciso II, da Lei 8.443/1992;
e)	autorizar também, desde logo, se requerido, com fundamento no art. 26, da Lei 8.443, de 1992, c/c o art. 217, §§ 1º e 2º do Regimento Interno do TCU, o parcelamento da (s) dívida (s) em até 36 parcelas, incidindo, sobre cada parcela, corrigida monetariamente, os correspondentes acréscimos legais, fixando-lhe o prazo de quinze dias, a contar do recebimento da notificação, para comprovar, perante o Tribunal, o recolhimento da primeira parcela, e de trinta dias, a contar da parcela anterior, para comprovar os recolhimentos das demais parcelas, devendo incidir, sobre cada valor mensal, atualizado monetariamente, os juros de mora devidos, no caso do débito, na forma prevista na legislação em vigor, alertando os responsáveis de que a falta de comprovação do recolhimento de qualquer parcela importará o vencimento antecipado do saldo devedor, nos termos do § 2º do art. 217 do Regimento Interno deste Tribunal; 
f)	enviar cópia do Acórdão a ser prolatado à Procuradoria da República no Estado de Minas Gerais, nos termos do § 3º do art. 16 da Lei 8.443/1992, c/c o § 7º do art. 209 do Regimento Interno do TCU, para adoção das medidas cabíveis; e
g)	enviar cópia do Acórdão que vier a ser proferido à Secretaria Especial da Cultura e ao responsável, para ciência;
h)	informar à Procuradoria da República no Estado de Minas Gerais, à Secretaria Especial da Cultura e ao responsável que a presente deliberação, acompanhada do Relatório e do Voto que a fundamenta, está disponível para a consulta no endereço www.tcu.gov.br/acordaos, além de esclarecer que, caso requerido, o TCU poderá fornecer sem custos as correspondentes cópias, de forma impressa; e
i)	informar à Procuradoria da República no Estado de Minas Gerais que, nos termos do parágrafo único do art. 62 da Resolução TCU 259/2014, os procuradores e membros do Ministério Público credenciados nesta Corte podem acessar os presentes autos de forma eletrônica e automática, ressalvados apenas os casos de eventuais peças classificadas como sigilosas, as quais requerem solicitação formal."
É o relatório.

Paula Sulmonetti Tavares (183.837/OAB-MG), representando Marcello Minchilo Martins

Procurador Rodrigo Medeiros de Lima

TOMADA DE CONTAS ESPECIAL. RECURSOS DA LEI ROUANET. OMISSÃO NA PRESTAÇÃO DE CONTAS. ALEGAÇÕES DE DEFESA. BOA-FÉ. FIXAÇÃO DE NOVO E IMPRORROGÁVEL PRAZO. DÉBITO NÃO RECOLHIDO. IRREGULARIDADE, DÉBITO E MULTA.

TOMADA DE CONTAS ESPECIAL (TCE)

Secretaria de Controle Externo de Tomada de Contas Especial (SecexTCE)

A presente tomada de contas especial foi instaurada pela Secretaria Especial da Cultura em desfavor de Marcello Minchilo Martins em razão da omissão no dever de prestar contas dos recursos captados com base na Lei de Incentivo à Cultura - Lei Rouanet. O projeto cultural idealizado tinha por objeto a realização do "Festival Nacional de Artes Cênicas de Belo Horizonte".
2.	Do montante autorizado, R$ 254.760,00 a serem aplicados no período de 29/12/2016 a 31/12/2017, foram captados R$ 148.000,00. Diante da omissão no dever de prestar contas, o órgão instaurou a presente TCE. Notificado na fase interna, o responsável não apresentou defesa.
3.	No âmbito deste Tribunal, Marcello Minchilo Martins foi citado para apresentar alegações de defesa em razão da omissão e chamado em audiência pelo não cumprimento do prazo originalmente estipulado para prestação de contas do projeto incentivado, cujo prazo encerrou-se em 30/1/2018. Em sua defesa (peça 37) , o responsável alega que o projeto se tornou inviável por ter sido possível captar apenas 25% do total previsto. Comprova o recolhimento de R$ 141.175,60 em 6/2/2019, conforme GRU de peça 42. Assinalou ainda que a prestação de contas propriamente dita não foi feita porque não houve a execução do projeto.
4.	Reconhecida a boa-fé, este Tribunal decidiu, por meio do Acórdão 14/2022-TCU-Primeira Câmara, fixar novo e improrrogável prazo para o recolhimento do saldo remanescente. Notificado, o responsável optou por não comparecer aos autos nem recolher o débito.
5.	Assim, não resta alternativa senão o julgamento pela irregularidade de suas contas, com imputação do débito, que, além de ser atualizado monetariamente, deve ser acrescido de juros moratórios, nos termos do art. 202, § 1º, do Regimento Interno/TCU.
6.	A unidade técnica alerta que, reconhecida a boa-fé, não há incidência de juros até a data da devolução dos recursos, o que não foi captado pela tabela que constou do Acórdão 14/2022-TCU-Primeira Câmara. Sendo assim, os juros devem incidir apenas sobre o saldo dos recursos não devolvidos, a partir da data da devolução.
Ante o exposto, VOTO pela adoção da minuta de acórdão que submeto a este Colegiado.
TCU, Sala das Sessões, em 25 de outubro de 2022.
JORGE OLIVEIRA 
Relator